【裁判字號】    94,上,658
【裁判日期】    950718
【裁判案由】    給付工程款
【裁判全文】
臺灣高等法院民事判決                   94年度上字第658號
上  訴  人  根基營造股份有限公司
法定代理人  丁○○
訴訟代理人  劉錦隆律師
被  上訴人  榮民工程股份有限公司
法定代理人  甲○○
訴訟代理人  劉志鵬律師
複  代理人  邱羽凡律師
            吳世宗律師
訴訟代理人  陳希佳律師
            林佳瑩律師
參  加  人  兆豐資產管理股份有限公司
法定代理人  乙○○
訴訟代理人  丙○○
上列當事人間請求給付工程款事件，上訴人對於中華民國94年3
月4 日臺灣臺北地方法院90年度訴字第3466 號第一審判決提起
上訴，本院於95年7 月4 日言詞辯論終結，判決如下：
    主      文
上訴駁回。
第二審訴訟費用由上訴人負擔。
    事實及理由
一、上訴人起訴主張：受告知人統亞國際科技股份有限公司（下
    稱統亞公司）於民國（下同）89年8 月4 日，向上訴人承攬
    「南港環快鋼構橋樑工程」2 件，上訴人於89年8 月22日支
    付新台幣（下同）68,836,163元予統亞公司後，統亞公司旋
    即於89年10月初倒閉，而無法履約。統亞公司於89年10月3
    日將其向被上訴人承攬之工程（招標案號000-0000-C，工程
    名稱512 標新店溪鐵路橋改建公陸橋構樑製作一式，下稱系
    爭工程）剩餘工程款債權（下稱系爭債權）讓與上訴人，並
    於89年10月5 日以通知書連同債權讓與協議書通知被上訴人
    ，上訴人並於89年10月6 日將此事實通知被上訴人。被上訴
    人接獲上訴人及統亞公司債權讓與之通知後，來函表示依其
    與統亞公司簽訂之契約書第12條第1 項，統亞公司未取得被
    上訴人書面同意前，不得將統亞公司對被上訴人之債權讓與
    第三者。惟統亞公司並未將其與被上訴人間之工程契約書交
    付或出示給上訴人，上訴人並不知悉有債權不得讓與之特約
    ，該特約不得對抗善意之上訴人。又統亞公司將系爭工程之
    工程款債權分別於89年10月2 日讓與揚銲鋼構焊接有限公司
    （下稱揚銲公司）、89年10月3 日讓與上訴人，揚銲公司於
    89年10月31日通知被上訴人、上訴人於89年10月6 日通知被
    上訴人，債權讓與對何人生效之爭執，業經本院90年度上字
    第1258號判決認定第二受讓人即上訴人已先通知被上訴人，
    取得系爭債權，且被上訴人已選擇承認先為通知之上訴人為
    債權人，本件債權已讓與上訴人。且依「統亞公司
    000-0000-C工程計價及保留款尚未核辦收付統計表」，系爭
    工程款及保留款計5,197,314 元，另有工程保固金741,599
    元，保固金於工程進行滿2年半退還1/2，系爭工程於91年7
    月1 日前即已通車，故被上訴人應退還保固金370,800 元，
    加上前開5,197,314 元，合計共5,568,114 元。又依統亞公
    司跳票後情形，戊○○為統亞公司最高職務之經理人，持有
    統亞公司之印鑑章，己○○則為代理統亞公司與上訴人訂立
    承攬契約之經理，足以使人相信其等有權繼續代理統亞公司
    與上訴人處理該承攬契約之善後事宜，故戊○○與己○○代
    理統亞公司將系爭債權讓與上訴人，亦應有表見代理之適用
    。並聲明：被上訴人應給付上訴人5,568,114 元，及其中
    500 萬元自起訴狀繕本送達（90年7 月25日）翌日起、
    457,180 元自擴張聲明訴狀送達（91年7 月1 日）翌日起、
    110,934 元自擴張聲明狀送達（93年6 月16日）翌日起，均
    至清償日止，按年息5%計算之利息。
二、被上訴人則以：戊○○僅為統亞公司工務部協理，職權僅限
    於工務部之計價、投標等事宜，不包括與業主接洽及會計財
    務方面，統亞公司未曾以自己之行為表示授與戊○○簽署系
    爭債權讓與契約之代理權，且於知悉戊○○無權代理情事時
    明白為反對之意思表示，上訴人係明知或可得而知戊○○並
    無簽訂本件債權讓與契約之代理權限，故本件並無成立表見
    代理。又系爭債權讓與係戊○○與上訴人單獨簽訂，己○○
    並未參與簽訂，上訴人空言指摘本件債權讓與由戊○○及己
    ○○共同為之，復未提出證據，所言顯非實在。況系爭工程
    之工程計價，有未驗收款508,800 元、保留款7,365,113 元
    、應扣工程款1,935,000 元及保固金741,599 元，然系爭工
    程尚未辦理完工驗收，亦未辦理保固，統亞公司就系爭工程
    保留款7,365,113 元部分尚無權請求，上訴人自亦無權請求
    ，系爭工程未驗收款僅508,800 元，扣抵應扣款1,935,000
    元，尚有不足，故統亞公司對被上訴人無任何工程款請求權
    ，上訴人亦無權向被上訴人請求任何工程款等語，資為抗辯
    。
三、參加人兆豐資產管理股份有限公司（下稱兆豐公司）略以：
    統亞公司讓與上訴人之系爭債權為虛偽，並非統亞公司所轉
    讓。統亞公司於89年9 月30日發生大額退票後，對各債權銀
    行負有近約30億元之貸款，寄望以該公司當時已完工及興建
    中工程可得請領之工程款約11億元作為日後度過財務困境之
    本錢，殊無在此時將工程款債權讓與他人之理。統亞公司趁
    其董事長陳紹宗前往中國珠海之際，洽請負責工程業務之戊
    ○○協理，以保管公司印鑑為由，向會計經理訛取公司印鑑
    ，並以債權讓與方式將統亞公司之工程款債權讓與殆盡，甚
    至有將一筆工程款先後讓與數人之不合理情形，系爭債權讓
    與協議書，為戊○○無權代理之行為，效力未定，且表見代
    理須以相對人善意無過失為必要，然上訴人公司對戊○○取
    得統亞公司印鑑之過程未加聞問，屬有過失，應不得主張表
    見代理等語。
四、原審為上訴人敗訴之判決，上訴人不服，提起上訴，並聲明
    ：（一）原判決廢棄。（二）被上訴人應給付上訴人
    5,568,114 元，及其中500 萬元自起訴狀繕本送達（90年7
    月25日）翌日起、457,180 元自擴張聲明訴狀送達（91年7
    月1 日）翌日起、110,934 元自擴張聲明狀送達（93年6 月
    16日）翌日起，均至清償日止，按年息5%計算之利息。（三
    ）上訴人願供擔保，請准宣告假執行。被上訴人則答辯聲明
    ：（一）上訴駁回。（二）如受不利之判決，願供擔保請准
    宣告免為假執行。
五、兩造不爭執之事實（見本院95年3 月9 日準備程序筆錄）：
（一）統亞公司於89年8 月4 日，向上訴人承攬「南港環快鋼構
      橋樑工程」2件，上訴人為此於89年8 月22日支付鋼鈑材料
      款68,836,163元予統亞公司。
（二）統亞公司於89年10月初發生跳票，董事長陳紹宗於89年10
      月2 日出境（至89年10月12日始入境），總經理陳世明（
      陳紹宗之子）亦去向不明，工務部協理戊○○於89年10月
      1 日起保管公司大、小章（上訴人主張連同業務部經理己
      ○○）於89年10月3 日與上訴人簽訂債權讓與協議書，以
      統亞公司名義將統亞公司向被上訴人承攬之工程（招標案
      號0000000C，工程名稱512 標新店溪鐵路橋改建公陸橋構
      樑製作一式）合約之系爭債權讓與上訴人，作為因統亞公
      司違反契約之損害賠償，並以通知書連同債權讓與協議書
      於89年10月5 日送達被上訴人，上訴人則於89年10月6 日
      寄發存證信函將系爭債權讓與情事通知被上訴人，被上訴
      人於同日收受送達。
（三）業務部經理己○○於系爭債權讓與協議書簽訂時，係統亞
      公司董事。
六、本件經本院依民事訴訟法第270 條之1 第1 項第3 款之規定
    ，與兩造整理並協議簡化爭點（見本院95年3 月9 日準備程
    序筆錄）如下：
（一）系爭債權讓與協議書是否由戊○○及己○○共同出面與上
      訴人簽訂？其等簽訂該協議書是否有權代理？或有表見代
      理之情形？有無對統亞公司發生效力？
（二）上訴人主張其自受告知人統亞公司受讓工程款、保留款
      5,197,314 元及1/2 之保固金37,800元，合計5,568,114
      元之債權，得請求被上訴人清償給付，有無理由？
七、茲分述如下：
（一）系爭債權讓與協議書是否由戊○○及己○○共同出面與上
      訴人簽訂？其等簽訂該協議書是否有權代理？或有表見代
      理之情形？有無對統亞公司發生效力？
１、按董事長對內為股東會、董事會及常務董事會主席，對外代
    表公司。董事長請假或因故不能行使職權時，由副董事長代
    理之；無副董事長或副董事長亦請假或因故不能行使職權時
    ，由董事長指定常務董事1 人代理之；其未設常務董事者，
    指定董事1 人代理之；董事長未指定代理人者，由常務董事
    或董事互推1 人代理之；又公司之經理人，在執行業務範圍
    內，亦為公司負責人，公司法第208 條第3 項、第8 條分別
    定有明文。
（１）上訴人主張本件債權讓與係由統亞公司協理戊○○於統亞
      公司在89年10月初跳票倒閉，董事長陳紹宗離境、總經理
      陳世明不知去向後，戊○○為最高職務之經理人，連同承
      辦本件業務之經理己○○持其公司印鑑章與上訴人訂立，
      在客觀上足認戊○○、己○○確有代表統亞公司就工程履
      行所衍生之債務有處理之權利云云。
（２）經查：本件債權讓與協議於89年10月3 日作成，作成當時
      統亞公司跳票倒閉，董事長陳紹宗於同年月2 日出境至同
      年月12日始入境，且總經理陳世明不知去向，有債權讓與
      協議書影本、內政部警政署入出境管理局91年9 月26日境
      信昌字第0910069074號函及出入境紀錄1 份在卷可稽（見
      原審卷1 第26頁、第263 頁、第264 頁）。故本件債權讓
      與協議書簽訂時，統亞公司法定代理人陳紹宗並不在國內
      ，本件債權讓與協議書顯非由其代表統亞公司與上訴人簽
      訂。統亞公司董事長陳紹宗既因不在國內而有因故不能行
      使職權之事由發生，則依前揭公司法第208 條第3 項規定
      所示，有權代表統亞公司之人，依序為副董事長、董事長
      指定之常務董事、董事中互推一人，而不包括經理人。
（３）次查：證人戊○○於原審92年6 月23日準備程序期日到庭
      證稱：「（問：請問證人，在統亞公司中處理何事務？）
      我不管財務、業務及人事，其餘事務都管。財務、業務及
      人事由老闆陳世明自己管理。」（見原審卷1 第338 頁）
      、「陳紹宗沒有給我任何指示，公司實際負責人陳世明也
      沒有給我任何接管公司的指示」等語（見原審卷1 第337
      頁）；證人即統亞公司總經理特別助理高尉殷於原審91年
      9 月23日準備程序期日時亦證稱：「統亞公司總經理陳世
      明，是實際執行公司業務之人，公司跳票後，先把陳紹宗
      送出國，陳世明也躲起來。」、「關於債權讓與之事，陳
      世明並未交代，我也不清楚。」、「（問：統亞公司是否
      曾有股東會或董事會決議將公司債權讓與第三人？統亞公
      司是否承認債權轉讓？）沒有。不承認債權轉讓。」等語
      （見原審卷1 第251 頁、第252 頁）；另證人己○○於原
      審93年4 月14日準備程序期日證稱：「（問：在統亞尚未
      出事前戊○○擔任何職務？權限為何？）戊○○是擔任工
      務協理，有關工務的事情及推行由他負責，但是會計及財
      務的事情他管不到。在跳票前那是總經理的權限」（見原
      審卷2 第25頁至第26頁）。由此可知，戊○○在統亞公司
      擔任工務部協理職務，依一般公司業務配置，工務部協理
      主管之業務應僅限於工務之計劃、推行等事宜，至公司財
      務與會計事宜應非工務部所得主管之範圍，且統亞公司跳
      票後，公司負責人（董事長陳紹宗及總經理陳世明，下同
      ）俱未出面，戊○○未曾接受公司負責人、股東會或董事
      會授權處理債權讓與事宜，故戊○○並無簽訂本件債權讓
      與契約之權限，其所為本件債權讓與屬無權代理之行為。
      是上訴人以戊○○為統亞公司跳票後職務最高之經理人為
      由，主張應由戊○○代表統亞公司為法律行為，而系爭債
      權讓與為有權代理云云，並不足採。
（４）再查：上訴人另主張系爭債權讓與，與資豐營造有限公司
      （下稱資豐公司）將其對臺南區中小企業銀行（臺南中小
      企銀）之債權讓與上訴人係同時為之，而資豐公司與上訴
      人為債權讓與時己○○既有在現場，足認己○○有參與系
      爭債權之讓與云云。惟查己○○於系爭債權讓與作成當時
      為統亞公司之業務經理，依前揭公司法第208 條第3 項之
      規定，己○○非為有權代表公司之人。且己○○於原審93
      年4 月14日準備程序期日時證稱：「（問：根基及統亞公
      司的系爭工程契約由誰簽訂及簽訂經過，及系爭債權讓與
      契約由誰簽訂，由誰出面？）89年9 月30日統亞跳票之後
      ，有關於債權轉讓本人沒有參與，但是經過我知道」（見
      原審卷2 第25頁）；於本院95年6 月1 日準備程序期日證
      稱：「（問：就統亞公司把對榮工公司的債權讓與根基公
      司之事你是否知道？）我知道此事」、「就統亞公司的部
      分我並沒有參與戊○○的討論與決策」（見本院卷第94頁
      ）等語，顯見己○○雖聽聞系爭債權讓與，然關於由誰決
      策等詳情並不知悉。另證人戊○○於92年6 月23日原審準
      備程序期日證稱：「本件我是和己○○經理共同確認原告
      公司的債權。至於是否和他共同出面簽立系爭讓與協議書
      ，我記不得了」（見原審卷1 第338 頁）等語，雖戊○○
      證述其與己○○共同確認上訴人公司債權，但確認債權與
      簽訂本件債權讓與，係屬二事，不能以戊○○與己○○共
      同確認上訴人公司債權一事，即認己○○亦參與系爭債權
      讓與。又己○○同時亦為統亞公司董事，有統亞公司89年
      9 月14日公司變更登記表影本在卷可憑（見本院卷第27頁
      至第29頁），並以此身份擔任統亞公司轉投資之資豐公司
      負責人。雖己○○於本院95年6 月1 日準備程序期日時證
      述，其知悉資豐公司與上訴人債權讓與事宜，且於資豐公
      司與上訴人為債權讓與當時在場等語（見本院卷第93頁背
      面至第94頁）。惟資豐公司雖由統亞公司轉投資所設立，
      然二者仍為具有不同法人人格之法律主體，其代表人亦各
      異，儘管己○○為統亞公司之董事，並為資豐公司之代表
      人，亦無法據以認定其得以代表統亞公司執行職務，況其
      並未接受統亞公司委任其處理本件債權讓與事宜，自無法
      代理統亞公司簽訂本件債權讓與。倘如上訴人所述，資豐
      公司與上訴人之債權讓與及系爭債權讓與確係同時作成，
      然此2件債權讓與之當事人與基礎事實皆不相同，況己○
      ○並未取得統亞公司授權處理系爭債權讓與，無法以己○
      ○代表資豐公司作成債權讓與，遽認己○○亦以統亞公司
      代表人身分處理系爭債權讓與。是上訴人主張資豐公司之
      債權讓與與系爭債權讓與係同時作成，而認己○○針對本
      件債權讓與亦為有權代理云云，洵屬無據。
３、按由自己之行為表示以代理權授與他人，或知他人表示為其
    代理人而不為反對之表示者，對於第三人應負授權人之責任
    ；但第三人明知其無代理權或可得而知者，不在此限，民法
    第169 條定有明文。
（１）戊○○與己○○2 人均非為有權代表統亞公司簽訂本件債
      權讓與之人，已如前述，惟上訴人另就戊○○持統亞公司
      大、小章，經各部門經理共同決議，與上訴人簽訂本件債
      權讓與協議之行為，主張有表見代理之適用。
（２）按在一般日常生活中，將印章交付他人，委託他人代為辦
      理特定事項者，比比皆是，倘持有印章之該他人，除受託
      辦理之特定事項外，其他以本人名義所為之任何法律行為
      ，均須由本人負表見代理之授權人責任，未免過苛（最高
      法院70年台上字第657 號判例意旨參照）。經查：戊○○
      係向統亞公司會計部取得統亞公司大、小章之保管權限，
      有戊○○出具之保管條1 紙在卷可憑（見原審卷1 第277
      頁），該保管條上記載「查統亞國際科技股份有限公司之
      經濟部印鑑章於89年10月1 日起改由單協理保管。原保管
      人：財務部經理：林裕傑，印鑑保管人：戊○○」等語。
      據前揭保管條所示，關於將公司大小章交由戊○○保管之
      目的並未明確載明，無法以統亞公司將公司大小章保管權
      限交予戊○○，即認統亞公司有委任戊○○協理處理有關
      債權讓與事宜之意思，難據此認定統亞公司有表示以代理
      權授與戊○○處理本件債權讓與之表見事實，倘僅因戊○
      ○持統亞公司印鑑章與第三人簽訂契約，即命統亞公司負
      表見代理人之授權人責任，實不合理。又經理並非公司之
      決策機關，儘管戊○○為本件債權讓與前，業經公司各部
      門經理共同決議，此項決議非即等同於公司之決議，非據
      此即得認定戊○○所為本件債權讓與為公司決議授權其處
      理之職務。且戊○○為統亞公司工務部協理或最高職級經
      理人，其職務權限僅限於工務部之計價、投標等事宜，亦
      無法顯示出表見代理之外觀。況本件債權讓與業經統亞公
      司91年8 月14日董事會決議「有關前協理戊○○未經合法
      授權轉讓債權不當，使公司承受損失，依法提出告訴，追
      訴刑事責任」等語，有統亞公司91年8 月14日第3 次董事
      會會議記錄影本附卷可憑（見原審卷1 第278 頁至第279
      頁），足見統亞公司對本件債權讓與之事實，已明白表示
      反對。另上訴人與統亞公司間南港環快鋼構橋樑工程2 件
      係由上訴人與統亞公司董事長陳紹宗親自訂約，有工程契
      約書影本附卷可證（見原審卷1 第12頁至第23頁），並經
      證人高尉殷於原審91年10月29日準備程序期日證稱：「（
      問：統亞公司在跟原告訂約時，是否為統亞公司董事長或
      總經理親自與原告訂約？）是董事長親自與原告訂約」（
      見原審卷1 第283 頁至第284 頁），顯見上訴人就統亞公
      司負責人為陳紹宗之事實有所知悉，即應知本件債權讓與
      應由陳紹宗為之，至戊○○僅為工務部協理，權限範圍不
      包括債權讓與事宜之處理，而戊○○並非統亞公司之代表
      人，其行為並非統亞公司自己行為之表示，核與前揭民法
      第169 條表見代理之規定不符。是上訴人復主張戊○○簽
      訂系爭債權讓與協議，成立表見代理，即屬無由。
４、綜上所述，戊○○雖代表統亞公司與上訴人簽訂系爭債權讓
    與協議，惟其僅為統亞公司之工務部協理，縱其為公司跳票
    後最高職務之經理人，亦無權代表公司，其雖持有公司大小
    章，然其所為行為並不符合民法第169 條之規定，亦無法成
    立表見代理；至己○○則因其未參與系爭債權讓與事宜，且
    其僅為統亞公司董事，亦非統亞公司之代表人，無權代表統
    亞公司與上訴人簽訂本件債權讓與協議。是系爭債權讓與中
    ，戊○○連同己○○共同承辦本件業務為無權代理，所為行
    為對於統亞公司不生效力，上訴人與統亞公司間債權讓與因
    之亦不生效力。
（二）上訴人主張其自受告知人統亞公司受讓工程款、保留款
      5,197,314 元及1/2 之保固金37,800元，合計5,568,114
      元之債權，得請求被上訴人清償給付，有無理由？
１、上訴人主張依「統亞公司000-0000-C工程計價及保留尚未核
    辦收付統計表」（見原審卷1 第171 頁）所示，系爭工程款
    及保留款計5,197,314 元，另有工程保固金741,599 元，而
    保固金於滿2 年半退還2 分之1 ，故被上訴人應退還保固金
    370,800 元，合計被上訴人應給付上訴人5,568,114 元云云
    。惟被上訴人所否認。
２、經查：系爭債權讓與因統亞公司以無權代理之戊○○及己○
    ○與上訴人簽訂而不生效力，已如前述，本院另案業已認定
    系爭債權讓與因簽訂者為無權代理而無效，是上訴人不得向
    被上訴人請求給付5,568,114 元，則就系爭工程款之項目及
    金額款項，及參加人主張統亞公司與上訴人間就系爭債權之
    轉讓係屬虛偽，有詐害債權之情事，應予撤銷等情，即無再
    予審酌之必要。
３、次查：上訴人主張統亞公司將系爭工程之工程款債權分別讓
    與揚銲公司與上訴人，其債權讓與對何人生效之爭執，業經
    本院90年度上字第1258號判決認定「第二受讓人根基公司已
    先通知債務人即上訴人（按：即本件被上訴人），取得系爭
    債權，且上訴人（即本件被上訴人）已選擇承認先為通知之
    根基公司（即本件上訴人）為債權人，本件債權轉讓對上訴
    人（即本件被上訴人）而言，係在於根基公司（即本件上訴
    人）」，（見原審卷（一）第155頁、第156頁），依爭點效
    及禁反言原則，被上訴人應不得再否認上訴人受讓系爭債權
    之效力云云。惟按法院於確定判決理由中，就訴訟標的以外
    當事人主張之重要爭點，本於當事人辯論之結果，已為判斷
    時，除有顯然違背法令之情形，或當事人已提出新訴訟資料
    ，足以推翻原判斷之情形外，應解為在同一當事人就與該重
    要爭點有關所提起之他訴訟，法院及當事人對該重要爭點之
    法律關係，固皆不得任作相反之判斷或主張，以符民事訴訟
    上之誠信原則。然此係就同一當事人間之訴訟而言，倘非同
    一當事人之間，縱令其間關係牽連密切，非前一訴訟之當事
    人於後一訴訟為當事人並援引前一訴訟重要爭點之法律關係
    為論據時，後一訴訟之法院並不受前訴訟之法院判斷之羈束
    ，仍應依當事人辯論之結果，獨立為判斷。本件訴訟之兩造
    當事人為上訴人與被上訴人，而本院90年度上字第1258號事
    件之訴訟當事人則為揚銲公司與被上訴人，二案之訴訟當事
    人顯非同一，是本件就兩造間之爭點，仍應依當事人辯論之
    結果，獨立為判斷，不受前述非同一當事人間判決內容所拘
    束。故上訴人有關爭點效及禁反言之主張殊不足採。
４、又上訴人雖主張戊○○、己○○於原審證稱係依統亞公司當
    時之總經理陳世明指示為系爭債權之讓與，並非無權代理云
    云。惟查：戊○○於原審係證稱：「陳世明曾經打電話告訴
    我，如公司確實有欠款的部分，應該還掉，依照他的指示，
    我及公司其他經理級的員工，就先確認是否真有債權，如果
    有，就把本公司其他債權轉讓給債權人，本件我是和己○○
    經理共同確認上訴人公司的債權，至於是否和他共同出面，
    簽立系爭讓與協議書，我記不得了…」等語，由上證詞內容
    觀之，陳世明係指示戊○○「如公司確實有欠款的部分，應
    該還掉」，既未指示以債權轉讓之方式清償公司債務，復未
    指示將系爭債權轉讓與上訴人，且統亞公司之債權人非僅上
    訴人公司而已，尚有其他債權人，戊○○擅自決定將系爭債
    權轉讓與上訴人，無論是否有與己○○或公司其他經理級員
    工協商議定，均非有權代理。是上訴人此部分主張亦無可取
    。
八、綜上所述，上訴人依據債權讓與之法律關係（主張戊○○為
    有權代理）及主張戊○○為表見代理之法律關係，訴請被上
    訴人給付5,568,114 元，及其中500 萬元自起訴狀繕本送達
    （90年7 月25日）翌日起、457,180 元自擴張聲明訴狀送達
    （91年7 月1 日）翌日起、110,934 元自擴張聲明狀送達（
    93年6 月16日）翌日起，均至清償日止，按年息5%計算之利
    息，於法無據，不應准許。原審為上訴人敗訴之判決，並無
    不合。上訴意旨指摘原判決不當，求予廢棄改判，為無理由
    ，應予駁回。
九、本件事證已臻明確，兩造其餘之攻擊或防禦方法及立證，經
    本院斟酌後，認為均不足以影響本判決之結果，自無一一詳
    予論駁之必要，併此敘明。
據上論結，本件上訴為無理由，依民事訴訟法第449 條第1 項、
第78條，判決如主文。
中    華    民    國    95    年    7    月    18     日
                  民事第四庭  審判長  法  官  張劍男
                                      法  官  郭松濤
                                      法  官  丁蓓蓓
正本係照原本作成。
如不服本判決，應於收受送達後20日內向本院提出上訴書狀，其
未表明上訴理由者，應於提出上訴後20日內向本院補提理由書狀
（均須按他造當事人之人數附繕本）上訴時應提出委任律師或具
有律師資格之人之委任狀；委任有律師資格者，另應附具律師資
格證書及釋明委任人與受任人有民事訴訟法第466 條之1第1項但
書或第2 項（詳附註）所定關係之釋明文書影本。
中    華    民    國    95    年    7     月    19    日
                                      書記官  張淑芬
附註：
民事訴訟法第466 條之1（第1項、第2項）：
對於第二審判決上訴，上訴人應委任律師為訴訟代理人。但上訴
人或其他法定代理人具有律師資格者，不在此限。
上訴人之配偶、三親等內之血親、二親等內之姻親，或上訴人為
法人、中央或地方機關時，其所屬專任人員具有律師資格並經法
院認為適當者，亦得為第三審訴訟代理人。


司法院資訊處製作；財團法人民間司法改革基金會備份。
